【裁判字號】    90,易緝,46
【裁判日期】    900629
【裁判案由】    詐欺等
【裁判全文】
臺灣臺北地方法院刑事判決                            九十年度易緝字第四六號
    公  訴  人  臺灣臺北地方法院檢察署檢察官
    被      告  甲○○
右列被告因詐欺等案件，經檢察官提起公訴（八十五年度偵字第一五二一二號）及移
送併案審理（八十六年度偵字第七九八號、八十七年度偵字第六八八０號），本院判
決如左：
    主  文
甲○○無罪。
    理  由
一、本件公訴意旨略以：被告甲○○、丙○○（業經台灣高等法院八十六年度上易字
    第六九００號判決無罪確定）、郭君瑜（業經台灣高等法院八十六年度上易字第
    六九００號判決無罪確定）分別為台北市○○路○段五號世貿中心三Ｇ－０一室
    鐘旺藝品有限公司（下稱鐘旺公司）之負責人、總經理及會計，緣於民國八十四
    年五月間，被告甲○○與案外人戊○○、告訴人丁○○兄弟共同籌組玩具公司以
    開發南美市場，由告訴人丁○○出資新台幣（下同）十萬元。惟玩具公司迄未辦
    理設立登記，被告甲○○、丙○○、郭君瑜即共同意圖為自己不法之所有，基於
    概括之犯意，將合夥玩具事業之收支，虛偽登載於不同公司之鐘旺公司帳內，影
    響鐘旺公司全體股東權益。並明知八十四年五月二十五日購買紙板四十四元、八
    十四年七月二十五日支出差旅費八十九元，竟於現金帳分別虛列為四四０元、八
    九０元，且八十四年七月七日國外傳真費用一０、八四０元，僅有一筆，竟於同
    月現金帳內再虛列一筆，藉此謀利，得款花用。復於八十四年九月二十一日購買
    電話機、傳真機共八四五０元，裝設於被告丙○○家中，費用仍虛列於鐘旺公司
    帳內。又玩具公司於八十五年一月八日結束，盈餘分配中，客戶李佳蓉之應收帳
    款美金六五０四二．四四元，決議由告訴人丁○○收取，並將提單交由告訴人丁○○收執。詎被告丙○○、甲○○竟於翌（九）日即向太雅連通股份有限公司謊
    稱提單在寄送過程中遺失，並請求補發新提單，自行向李佳蓉詐領貨款。因認被
    告甲○○涉有刑法第二百十五條及第三百三十九條第一項之罪嫌。
二、按犯罪事實應依證據認定之，無證據不得推定其犯罪事實。又不能證明被告犯罪
    者，應諭知無罪之判決，刑事訴訟法第一百五十四條、第三百零一條第一項分別
    定有明文。又被害人所述被害情形如無瑕疵可指，而就其他方面調查又與事實相
    符，其供述始足據為判決之基礎；且告訴人之告訴，係以使被告受刑事訴追為目
    的，是其陳述是否與事實相符，仍應調查其他證據以資審認（最高法院三十二年
    上字第六五七號、五十二年台上字第一三００號判例參照）。又事實之認定，應
    憑證據，如未能發現相當證據，或證據不足以證明，自不能以推測或擬制之方法
    ，為裁判基礎（最高法院四十年台上字第八六號判例參照）。另認定犯罪事實所
    憑之證據，雖不以直接證據為限，間接證據亦包括在內；然而無論直接或間接證
    據，其為訴訟上之證明，須於通常一般之人不致有所懷疑，而得確信其為真實之
    程度者，始得據為有罪之認定，倘其證明尚未達到此一程度，而有合理之懷疑存
    在時，即無從為有罪之認定，亦有最高法院七十六年台上字第四九八六號判例可
    資參照。
三、公訴意旨認被告甲○○涉有刑法第二百十五條及第三百三十九條第一項之犯行，
    無非係以：右揭犯罪事實，業據告訴人丁○○指訴綦詳，並有現金帳、支出傳票
    、盈餘分配表、提單、謊報遺失函等影本在卷可稽為其主要論據。訊據被告甲○○堅詞否認有何公訴意旨所指之偽造文書及詐欺犯行，辯稱：帳載誤四十四元、
    八十九元為四四０元、八九０元，應係登記上錯誤；又傳真機及電話機原均屬鐘
    旺公司由前手樺順公司所接手之資產，本非合夥玩具事業所有；另有關提單掛失
    部分，係因告訴人丁○○未依約定繳回鐘旺公司業已退票之支票，遂由股東決議
    申報遺失等語。
四、經查：（一）被告甲○○與告訴人丁○○間之玩具事業合夥並未設立公司，而係
    以鐘旺公司名義辦理進出口事宜，然有關鐘旺公司與合夥玩具事業均係獨立帳目
    等情，業經被告甲○○自承在卷，且經同案被告丙○○及郭君瑜供明在卷，復為
    告訴人丁○○所不爭執；又證人呂淑端於本院八十六年度易字第九二０號案件八
    十六年七月十一日調查中證稱：合夥玩具事業出口借用鐘旺公司名義時則以代收
    代付方式處理，並無將二者帳目混為處理等情；另證人己○○於本院九十年三月
    二十一日調查中亦證稱並未負責鐘旺公司之帳目，其於記載帳目時均將傳票加以
    區分等語；又依卷內現有事證，亦無其他證據足認鐘旺公司帳目內確有登載合夥
    玩具事業之收支情形；參諸被告甲○○與鐘旺公司股東即同案被告丙○○及證人
    乙○○均稱鐘旺公司同意合夥玩具事業以鐘旺公司名義出口，並以代收代付方式
    處理帳務等情，尚難認被告甲○○有何將合夥玩具事業之收支虛偽登載於鐘旺公
    司帳內影響鐘旺公司全體股東權益之情事；（二）又告訴人丁○○所稱被告甲○○明知於八十四年五月二十五日購買紙板四十四元、八十四年七月二十五日支出
    差旅費八十九元，竟於現金帳分別虛列為四四０元、八九０元，且八十四年七月
    七日國外傳真費用一０、八四０元，僅有一筆，竟於同月現金帳內再虛列一筆，
    藉此謀利，得款花用乙節，雖經告訴人丁○○提出相關傳票、發票影本及現金帳
    目資料可資參照，然依告訴人丁○○所提出之上開帳目資料，其中有關前開帳目
    均經註記「金額與傳票不符」及「無單據」等字樣，徵諸證人即前開帳目登載人
    員己○○於本院九十年三月二十一日調查中證稱：「（問：其上圈出款項並記載
    金額與傳票不符，是否由你所填寫？）是，有幾筆記載『無單據』也是我的字。
    我記得我在記這些帳時，因原先的小姐弄得很亂，我要區分金潤記及鐘旺，所以
    我還有向她借單據來看，所以我才會寫金額與傳票不合。」、「（問：發現錯誤
    是否有向何人表示？）因甲○○都不在，所以我有向丁○○反應，在我發現金額
    及傳票不符合時，並沒有人叫我要按照舊的金額填寫，但因為我被授權重新謄寫
    帳簿，所以我就按照舊的金額謄寫，只是我有將問題的帳目圈選出來。」等語，
    自難認被告甲○○有何明知不實而仍虛列之情事；況被告甲○○倘係有意虛列前
    開支出而謀取款項花用，當無將相關支出憑證附於傳票後而自陷不利地位之理，
    足見被告甲○○辯稱登記錯誤乙節，尚非虛言，是自難僅以前開帳目之記載內容
    即認被告甲○○有何明知帳目不實而仍虛列以牟取款項花用之行為；（三）又系
    爭電話機及傳真機原屬樺順企業有限公司（以下簡稱樺順公司）所有，並由樺順
    公司繳納電信費，此有同案被告丙○○所提供之台灣北區電信管理局電信費對帳
    單附卷可稽；而同案被告丙○○均為樺順公司與鐘旺公司之股東，此有該二家公
    司之變更登記事項卡在卷可參，且經核對樺順公司及鐘旺公司之變更登記事項卡
    結果，二家公司之股東均屬相同；而樺順公司結束營業後，系爭傳真機及電話機
    均移轉給鐘旺公司等情，業經同案被告丙○○供明在卷，並有合辰商業機器有限
    公司於八十四年十二月二十六日請款時所檢附之出貨單、鐘旺公司現金支出傳票
    及支出證明單在卷可稽，足見被告甲○○所稱系爭電話機及傳真機係屬鐘旺公司
    所有之物而非合夥玩具事業之財產乙情，尚屬可採。而系爭電話機及傳真機既屬
    鐘旺公司所有物品，縱將該等支出列入鐘旺公司帳目，尚難謂有何虛偽之情事；
    （四）又告訴人丁○○所稱被告甲○○明知提單未遺失竟謊稱遺失申請補發新提
    單乙情，業經被告甲○○自承在卷，並有告訴人丁○○所提供之由鐘旺公司所出
    具之補發提單聲請書影本在卷可參，然按刑法第二百十五條所謂「業務上作成之
    文書」，係以文書之作成與其業務有密切關係，非執行業務即不能做成該文書者
    始屬之，而申報提單遺失之行為，依其性質尚難認係屬公司負責人之業務行為，
    是該申請遺失補發之文書自難認係屬業務上製作之文書，而與刑法第二百十五條
    之規定有間。又被告甲○○以鐘旺公司負責人名義所立具之上開申請遺失補發文
    書，既非屬其業務上作成之文書，縱有明知內容不實之情事，亦難遽以刑法第二
    百十五條之罪責相繩；（五）又依公訴意旨所載之內容，並未敘及被告甲○○有
    何施用詐術致使告訴人丁○○陷於錯誤而交付財物之行為，而告訴人丁○○所稱
    被告甲○○虛列帳目之情事，均屬無從證明，已如前述，自難認被告甲○○有以
    虛列帳目方式詐取財物之情事。至被告甲○○以補發之提單向客戶李佳蓉收取貨
    款一事，雖有告訴人丁○○所提出之傳真函在卷可參，然該筆款項雖係決議由告
    訴人丁○○負責收取，惟其中部分款項應分配予證人即股東乙○○，業經證人乙○○於本院九十年五月三十一日調查中證述在卷，足見被告甲○○所稱該筆款項
    係屬全體股東分配款而委由告訴人丁○○代收等情，應非虛言；而上開提單之貨
    款既屬全體股東分配款而委由告訴人丁○○代收，鐘旺公司縱以申報提單遺失之
    方式向李佳蓉領款，然該款項名義上既屬鐘旺公司所有，李佳蓉於鐘旺公司申報
    遺失後依據提單所載內容給付該等款項予鐘旺公司之負責人甲○○，尚難認有何
    陷於錯誤之情事，自與詐欺罪之構成要件不符；（六）又同案被告丙○○及郭君
    瑜所涉前開偽造文書及詐欺犯行，業經本院八十六年度易字第九二０號及台灣高
    等法院八十六年度上易字第六九００號判決無罪確定，此有上開判決書各一份在
    卷可參，自難認被告甲○○與同案被告丙○○及郭君瑜間就上開犯行有何犯意聯
    絡及行為分擔。綜上所述，被告甲○○既無施用詐術之行為致告訴人陷於錯誤而
    交付財物之行為，復無明知為不實事項而登載於業務上作成文書之情事，縱其事
    後未能依原先約定取得合夥事業分配之利益，亦僅屬事後債務不履行之民事問題
    ，應另循民事訴訟程序救濟，尚難僅以告訴人上開之指訴，遽令被告負上開業務
    上登載不實及詐欺之罪責。此外，復查無其他積極證據足資證明被告甲○○有何
    業務上登載不實及詐欺之犯行，依照前開之說明，自應為被告無罪之諭知。
五、至台灣台北地方法院檢察署移送併辦被告甲○○涉犯詐欺（台灣台北地方法院檢
    察署八十六年度偵字第七九八號、八十七年度偵字第六八八０號）案件部分，因
    本件起訴既經諭知被告無罪，則該併辦部分自不生審判不可分之關係，是本件起
    訴之效力即不及於該移送併辦部分，且該併辦部分亦未據起訴，本院自不得併予
    審究，應退由原檢察官依法處理。
據上論斷，應依刑事訴訟法第三百零一條第一項前段，判決如主文。
本案經檢察官周治正到庭執行職務。
中    華    民    國      九十        年      六      月      二十九    日
                                      臺灣臺北地方法院刑事第九庭
                                          法  官  黃雅君
右正本證明與原本無異。
如不服本判決，應於判決送達後十日內，向本院提出上訴狀。
                                          書記官  陳怡如
中    華    民    國      九十        年      七      月        五      日


司法院資訊處製作；財團法人民間司法改革基金會備份。
